臺灣高等法院臺中分院民事判決　　　96年度重上更(一)字第15號
上　訴　人　丁○○
　　　　　　甲○○
　　　　　　乙○○
　　　　　　丙○○
　　　　　　戊○○
共　　　同
訴訟代理人　許漢鄰律師
複　代理人　許家瑜律師
被　上訴人　己○○
訴訟代理人　陳銘釗律師
複　代理人　庚○○
上列當事人間返還價金事件，上訴人對於中華民國93年11月11日
臺灣臺中地方法院第一審判決（92年度重訴字第787號），提起
上訴，本院判決後最高法院發回更審，96年6月26日言詞辯論終
結，本院判決如下：
    主  文
原判決關於上訴人敗訴部分及假執行宣告暨訴訟費用之裁判除確
定部分外廢棄。
廢棄部分被上訴人在第一審之訴及假執行聲請均駁回。
第一、二審及發回前第三審訴訟費用除確定部分外，由被上訴人
負擔。
    事實及理由
一、被上訴人於原審起訴主張：坐落台中市東區○○○○段37、
    37之1地號土地（下稱系爭土地）原為上訴人丁○○、丙○
    ○、甲○○、乙○○及上訴人戊○○之被繼承人林世謙暨第
    一審共同被告林世杰、林世潘等7人（下稱丁○○等7人）與
    他人共有，丁○○等7人於民國78年4月24日與訴外人陳金烽
    簽訂不動產買賣契約書，約定將其應有部分之一部分以新台
    幣（下同）9,387,200元出售予陳金烽，陳金烽買受者包含
    系爭土地如經政府徵收時，領取徵收補償費之權利。嗣陳金
    烽於86年5月15日與被上訴人簽訂「不動產買賣權利讓渡契
    約書」將其就上開不動產買賣契約所載之權利，以9,387,20
    0元讓渡予被上訴人，而系爭土地於81年7月30日雖因徵收而
    登記為台中市政府所有，無法辦理移轉登記於陳金烽，陳金
    烽亦無法依讓渡契約移轉登記與被上訴人，致陷於給付不能
    ，惟政府徵收土地給付所有人之補償地價，乃係給付不能之
    代替利益，此項補償地價給付請求權，亦在陳金烽讓與被上
    訴人之權利範圍之內，被上訴人自得本於債權讓與契約，請
    求上訴人將其受領之地價補償款按應有部分比例給付被上訴
    人。如認陳金烽未讓與該項債權，被上訴人為保全對於陳金
    烽返還價金請求權，亦得代位陳金烽行使權利等情，先位聲
    明本於債權讓與法律關係求為命上訴人各給付被上訴人如附
    表所示本金及自78年4月29日起算法定利率遲延利息，備位
    聲明本於代位法律關係求為命上訴人各給付陳金烽如附表所
    示本金及均自78年4月29日起按法定利率加計遲延利息，由
    被上訴人代位受領之判決。（被上訴人請求林世杰、林世潘
    給付部分一審敗訴確定，先位之訴部分三審敗訴確定，備位
    之訴利息請求超過自89年6月24日起算部分一審敗訴確定）
    。
二、上訴人則以：
　(一)查系爭土地已於78年4月20日由台中市政府公告徵收，而當
  　時訴外人陳金烽明知土地已被市府徵收之情形下，仍不斷告
    以系爭土地附近只剩下上訴人等之土地尚未收購完畢，催促
    上訴人等，並持伊順利向其他地主簽訂之土地重劃開發契約
    書為範本，誆稱伊可以「打通政府官方人員，爭取市地重劃
    ，從而變更系爭土地之地目，以獲取地價暴利」，欲上訴人
    等與伊簽訂不動產買賣契約書及土地重劃開發契約書，上訴
    人等並將所有應辦理過戶之權狀、印鑑證明等文件悉數交予
    陳金烽，雖言明除「辦理出賣人之土地過戶手續之用外，絕
    不利用上開證件作他項使用」，惟陳金烽將所有文件誘騙到
    手後，竟避而不見面，上開證件至今陳金烽亦未返還，上訴
    人等恐陳金烽持之以為不法行為，卻無可奈何。則陳金烽當
    初購買系爭土地時，告知上訴人等毋庸負擔出賣土地任何風
    險，以此花言巧語方式，誘騙上訴人出賣土地予伊，益證陳
    金烽購買系爭土地之動機，係在向政府詐取更高之地價暴利
    ，其因誘騙行為所給付予上訴人等之金錢，除已違反法律之
    強制或禁止規定，更違背公共秩序及善良風俗而無效外，上
    訴人等因此所給付之金錢更係基於不法原因而為給付，不得
    請求返還。
  (二)次查系爭土地因陳金烽無法打通政府官員而如期徵收，與陳
    金烽當初所言有辦法「爭取市地重劃」有所落差，因此，陳
    金烽自知與上訴人等所簽買賣契約書因不法原因給付不得請
    求返還，故自己避不見面，反而陸陸續續開始有訴外人向地
    主等人要求金錢。其中先由訴外人陳勝利多次拜訪上訴人丁
    ○○等，渠因二次未遇留下字條，伊再於90年2月10日發函
    詳述本案經過，表示本件資金八百八十萬元整之部分，係由
    伊出資承購。後陳勝利等人明瞭陳金烽與上訴人等本件之始
    末，故向台灣台中地方法院提起陳金烽之詐欺告訴，上訴人
    丁○○亦曾以證人身分出庭作證所有經過。此後再有本件被
    上訴人己○○起訴主張權利、更有參加人李俊德亦持該份不
    動產買賣契約書提起「返還不當得利」訴訟（台灣台中地方
    法院93年度重訴字第187號），至於其他僅為口頭或書面請
    求並未起訴之人更不勝枚舉，上訴人等實不堪其擾，根本不
    知有多少人曾經與陳金烽有債務糾葛，亦不知何人所說為是
    ，如均經法院予以判決，則上訴人豈非多重給付而致權利受
    損？顯見本件陳金烽先與上訴人等訂立契約，後因無法打通
    政府官員而讓土地如期徵收，事後陳金烽可能持該契約書到
    處假意轉讓詐騙更多金錢，此由陳金烽本身已因多起詐騙行
    為而被訴遭通緝而逃。
  (三)查系爭土地由台中市政府徵收，上訴人等於86年1月18日領
    取提存款完畢，陳金烽始於86年5月15日與被上訴人簽訂權
    利讓渡契約書，惟系爭土地於讓渡契約訂立當時早已無從移
    轉登記，更無從領取徵收之提存款，則被上訴人所受讓者，
    究為何種權利？是否得為讓與之標的？均未見說明。
  (四)被上訴人的契約是在土地已經被徵收之後，登記為市政府所
    有，契約有無給付不能之問題？
    查陳金烽於78年4月24日與上訴人等就系爭土地之應有部分
    所立之買賣契約，因係以政府徵收用地為契約標的，依民法
    第246條第1項規定，其契約為自始無效。且被上訴人對於陳
    金烽與上訴人等於78年4月24日所簽訂之不動產買賣契約，
    亦認「觀諸上訴人與陳金烽簽訂系爭不動產買賣契約書之日
    期，及台中市政府公告徵收系爭土地之時點，二者十分接近
    ，推測上訴人與陳金烽於簽約當時，並不知道系爭土地已經
    公告徵收」，亦自承當時訂立之契約，有自始客觀給付不能
    之情形，故應為無效。而被上訴人與陳金烽所簽立之不動產
    買賣權利讓渡契約書第四條係約定：本買賣權利讓渡「標的
    物」為「政府徵收用地」，而非地價補償費，則既以「土地
    」為權利標的物，而該土地在徵收前仍登記為上訴人所有，
    並非陳金烽，有權領取地價補償費之人亦為上訴人，陳金烽
    如何「讓渡地價補償費」？被上訴人主張「與陳金烽間之上
    開契約標的，尚包含系爭地價補償費在內」，並不足採。
  (五)綜上所述，顯見陳金烽之詐欺行為，顯已違反法律之強制或
    禁止規定，更違背公共秩序及善良風俗應為無效，其因此所
    給付之金錢更係基於不法原因而為給付而不得請求返還。此
    外陳金烽究詐騙多少被害人，迄今因伊未到案說明而始終無
    法確實統計查明，故亦無法認定被上訴人所持之「權利讓渡
    契約書」為真實，從而被上訴人依民法第242條之規定代位
    陳金烽行使權利，並為代位受領應無理由等語資為抗辯，並
    聲明請求判決如主文所示。
三、查被上訴人與陳金烽於86年5月15日訂立之不動產買賣權利
    讓渡契約書第1項記載「一乙方（按即陳金烽）願將民國78
    年4月24日與丁○○等七人訂立不動產買賣契約書所載權利
    讓渡與甲方（按即被上訴人），而甲方同意承讓屬實」第4
    項記載「四本買賣權利讓渡標的物為政府徵收用地，如乙方
    無法於民國86年6月30日以前將權利標的物履行產權登記於
    甲方時，乙方應將原收讓渡價金退還甲方或由乙方會同原所
    有人將地價補償費領取後交付甲方不得異議。」契約書末尾
    記載：「買賣權利不動產標示：詳如民國78年4月24日乙方
    與丁○○等七人所訂買賣契約書所載標示。」被上訴人先位
    之訴主張依債權讓與關係請求給付，業經三審判決認定非債
    權讓與而敗訴確定，已如上述。依陳金烽與丁○○等七人於
    78 年4月24日所定不動產買賣契約書所載買賣不動產標示為
    ：台中市東區○○○○段37地號、37之1地號丁○○等七人
    應有部分之一部分。而系爭頂橋子頭段37地號、37之1地號
    ，上訴人主張業於81年7月30日徵收移轉登記為台中市所有
    ，上訴人並於86年1月18日領取徵收提存款（地價補償金）
    完畢，被上訴人未爭執，且有土地登記謄本在卷可憑（附本
    院更審卷64頁、65頁），可認真正。被上訴人遲至86年5月
    15日始與陳金烽訂立系爭不動產買賣權利讓渡契約書，買受
    已經徵收登記為台中市所有之土地，地價補償費早經原所有
    人領訖，顯係以不能之給付為契約標的，其不能情形亦無從
    除去，依民法第246條第1項規定，其契約為無效。被上訴人
    依據無效之系爭不動產買賣權利讓渡契約書，主張代位行使
    讓渡人陳金烽之權利，備位請求上訴人給付，不應准許，原
    審為被上訴人備位之訴部分勝訴（超過89年6月24日起算利
    息部分敗訴）之判決，尚有未合，上訴聲明廢棄改判為有理
    由，應將該部分原判決廢棄改判。
四、兩造其餘攻擊防禦方法對於本院上開認定結果無影響不予論
    列，併此敘明。
五、據上論結，本件上訴為有理由，依民事訴訟法第450條、第
    78條判決如主文。
中　　華　　民　　國　　96　　年　　7 　　月　　10　　日
                  民事第四庭    審判長法　官  黃斐君
                                      法　官  張浴美
                                      法　官  陳蘇宗
以上正本係照原本作成。
如對本判決上訴，須於收受判決送達後20日內向本院提出上訴書
狀，其未表明上訴理由者，應於提出上訴後20日內向本院提出上
訴理由書（須按他造人數附具繕本）。
上訴時應提出委任律師為訴訟代理人之委任狀。具有民事訴訟法
第466條之1第1項但書或第2項之情形為訴訟代理人者，另應附具
律師及格證書及釋明委任人與受任人有該條項所定關係之釋明文
書影本。
                                      書記官  林水濱
中　　華　　民　　國　　96　　年　　7 　　月　　11　　日
                                                      Ｍ
附表：
┌──┬───┬───────┬──────────────┐
│編號│姓　名│本金（新臺幣）│      利            息      │
├──┼───┼───────┼──────────────┤
│ １ │丁○○│參佰壹拾貳萬玖│自民國85年11月30日起至清償日│
│    │      │仟零陸拾陸元  │止，按週年利率百分之五計算。│
├──┼───┼───────┼──────────────┤
│ ２ │甲○○│柒拾捌萬貳仟貳│自民國85年11月5日起至清償日 │
│    │      │佰陸拾柒元    │止，按週年利率百分之五計算。│
├──┼───┼───────┼──────────────┤
│ ３ │乙○○│同          上│自民國85年11月27日起至清償日│
│    │      │              │止，按週年利率百分之五計算。│
├──┼───┼───────┼──────────────┤
│ ４ │丙○○│同          上│自民國85年11月6日起至清償日 │
│    │      │              │止，按週年利率百分之五計算。│
├──┼───┼───────┼──────────────┤
│ ５ │戊○○│同          上│自民國85年11月30日起至清償日│
│    │      │              │止，按週年利率百分之五計算。│
└──┴───┴───────┴──────────────┘
